ACORDAO-COMPLETO-2344445

ACÓRDÃO 1834/2019 ATA 5/2019 - PRIMEIRA CÂMARA

VISTOS, relatados e discutidos estes autos que tratam de pedido de reexame interposto pela Sra. Maria Guimarães Biaggi contra os termos do Acórdão 6930/2015-TCU-Primeira Câmara, por meio do qual esta Corte considerou ilegal, para fins de registro, o ato de concessão de pensão civil emitido em favor da recorrente;
ACORDAM os ministros do Tribunal de Contas da União, reunidos em Sessão da 1ª Câmara, ante as razões expostas pelo relator e com fundamento nos arts. 33 e 48 da Lei 8.443/1992, em:
9.1. conhecer do pedido de reexame para, no mérito, negar-lhe provimento, mantendo-se inalterado o acórdão recorrido; e
9.2. dar ciência desta deliberação à recorrente e à Agência Nacional de Telecomunicações.

Pedido de reexame interposto contra decisão desta Corte de Contas que considerou ilegal ato de concessão de pensão civil emitido em favor da recorrente.

Primeira Câmara

Agência Nacional de Telecomunicações.

3. Recorrente: Maria Guimarães Biaggi (XXX.703.568-XX).

13.1. Ministros presentes: Bruno Dantas (na Presidência) e Vital do Rêgo (Relator).
13.2. Ministros-Substitutos convocados: Augusto Sherman Cavalcanti e André Luís de Carvalho.

VITAL DO RÊGO

Ministro Benjamin Zymler.

Adoto como relatório, com os devidos ajustes de forma, a instrução elaborada no âmbito da Secretaria de Recursos (peça 53) , com a qual se manifestou de acordo o corpo gerencial daquela unidade técnica especializada (peças 54 e 55) , a seguir transcrita:
INTRODUÇÃO
	Trata-se de pedido de reexame (peça 23) interposto pela Sra. Maria Guimarães Biaggi, na condição de beneficiária de pensão civil do Sr. Herbert Biaggi, ex-servidor da Agência Nacional de Telecominicações, contra o Acórdão 6930/2015-TCU-Primeira Câmara (peça 17) .
1.1. A deliberação recorrida apresenta o seguinte teor:
VISTOS, relatados e discutidos estes autos de pensão civil instituída por servidor da Agência Nacional de Telecomunicações, 
ACORDAM os Ministros do Tribunal de Contas da União, reunidos em sessão da 1ª Câmara, diante das razões expostas pelo Relator, com fundamento no art. 71, inciso III, da Constituição Federal e nos arts. 1º, inciso V, 39, inciso II, e 45 da Lei 8.443, de 16 de julho de 1992, em:
9.1. considerar ilegal a presente concessão e negar registro ao ato de peça 2;
9.2. dispensar a devolução dos valores indevidamente recebidos de boa-fé por Maria Guimaraes Biaggi, nos termos do Enunciado 106 da Súmula de Jurisprudência desta Corte;
9.3. determinar à Agência Nacional de Telecomunicações que adote as seguintes providências, sob pena de responsabilidade solidária da autoridade administrativa omissa:
9.3.1. dê ciência do inteiro teor desta deliberação a Maria Guimarães Biaggi no prazo de quinze dias e faça juntar a estes autos o comprovante de notificação nos quinze dias subsequentes; e
9.3.2. faça cessar os pagamentos do ato ora impugnado no prazo de trinta dias;
9.4. determinar à Secretaria de Fiscalização de Pessoal que acompanhe o cumprimento das determinações contidas no subitem anterior (grifos acrescidos) .
HISTÓRICO
2.	A presente pensão civil foi julgada ilegal, em razão de não ter sido comprovada a dependência econômica da mãe (beneficiária) em relação ao instituidor.
EXAME DE ADMISSIBILIDADE
Reitera-se o exame de admissibilidade de peça 44, em que se propôs o conhecimento do presente recurso, nos termos do artigo 48 da Lei 8.443/1992, c/c os artigos 285 e 286, parágrafo único, do RI/TCU, com a suspensão dos efeitos dos subitens 9.1 e 9.3.2 do Acórdão 6930/2015-TCU-Primeira Câmara, em relação à recorrente. Observa-se que o Excelentíssimo Senhor Ministro-Relator Vital do Rêgo, mediante despacho de peça 47, concordou com a proposta desta unidade técnica.
EXAME DE MÉRITO
Delimitação
4.1. Constitui objeto do presente recurso definir se:
não foram observados os princípios do contraditório e da ampla defesa;
o ato de pensão em apreço, por ter presunção de legitimidade, satisfaz integralmente os requisitos e condicionantes impostos pelo ordenamento jurídico;
restou comprovada a dependência econômica da beneficiária em relação ao instituidor.
Do contraditório e da ampla defesa
5.1.	A recorrente aduz que não foram observados os princípios do contraditório e da ampla defesa, como preceitua o art. 5º, LV, da Constituição Federal de 1988.
Análise:
5.2.	Rejeita-se, desde já, o argumento de ter havido violação aos princípios do contraditório e da ampla defesa, em virtude de não ter sido oportunizado à ora recorrente o direito de se manifestar nos autos antes da prolação do acórdão recorrido, porquanto o entendimento consubstanciado na Súmula Vinculante 3 do STF expressamente excepciona a observância do contraditório e da ampla defesa previamente ao julgamento do Tribunal, nesses termos:
Nos processos perante o Tribunal de Contas da União asseguram-se o contraditório e a ampla defesa quando da decisão puder resultar anulação ou revogação de ato administrativo que beneficie o interessado, excetuada a apreciação da legalidade do ato de concessão de aposentadoria, reforma e pensão (grifos acrescidos) . 
5.3.	Assim, nos termos da referida súmula, o STF, ao julgar os MS's 25.116 e 25.403, confirmou seu entendimento no sentido de que a Corte de Contas, nos processos de registro de aposentadoria, reforma e pensão, deve oportunizar o contraditório à parte interessada somente nos casos em que haja ultrapassado o lapso quinquenal para o julgamento do TCU. Na oportunidade, restou decidido, ainda, que o prazo não deve ser contado a partir da concessão do benefício, mas apenas do momento em que o ato foi encaminhado ao Tribunal de Contas da União para registro, pois somente a partir daí a Corte de Contas teria ciência dos motivos que levaram à sua edição.
5.4.	Com base nesse entendimento, por intermédio do Acórdão 587/2011-TCU-Plenário, este Tribunal definiu a sistemática para apreciação dos atos sujeitos a registro, nestes termos:
O TCU, diante de constatação que possa levar à negativa de registro de ato de admissão de pessoal e de concessão de aposentadoria, reforma e pensão, deve assegurar aos beneficiários a oportunidade do uso das garantias constitucionais do contraditório e da ampla defesa, sempre que transcorrido lapso temporal superior a cinco anos quando da apreciação. 
5.5.	A presente concessão de pensão foi enviada ao TCU em 9/11/2012 (peça 2) e julgada ilegal em 3/11/2015. Nesse contexto, verifica-se que esta Corte de Contas julgou o ato concessório da recorrente dentro do quinquênio legal, em consonância com a orientação da Corte Suprema, devendo, deste modo, não ser acatado o argumento de violação aos princípios do contraditório e da ampla defesa.
5.6.	Cabe esclarecer que esta Corte de Contas não intima pessoalmente a parte acerca da data em que será julgado processo de seu interesse. Tal fato não ofende qualquer princípio constitucional ligado à defesa, vez que a publicação da pauta de julgamentos no Diário Oficial da União é suficiente para conferir publicidade ao ato processual. Tal exegese encontra amparo em deliberação do Plenário do Supremo Tribunal Federal, proferida em sede de Agravo Regimental em Mandado de Segurança (MS-AgR 26.732/DF, Relatora Ministra Carmen Lúcia) , conforme excerto a seguir transcrito: 
EMENTA: MANDADO DE SEGURANÇA. TRIBUNAL DE CONTAS DA UNIÃO. JULGAMENTO DE RECURSO DE RECONSIDERAÇÃO. INTIMAÇÃO PESSOAL DA DATA DA SESSÃO. DESNECESSIDADE. 
1. Não se faz necessária a notificação prévia e pessoal da data em que será realizada a sessão de julgamento de recurso de reconsideração pelo Tribunal de Contas da União. Ausência de ofensa aos princípios da ampla defesa e do devido processo legal quando a pauta de julgamentos é publicada no Diário Oficial da União. 
2. O pedido de sustentação oral pode ser feito, conforme autoriza o art. 168 do Regimento Interno do Tribunal de Contas da União, até quatro horas antes da sessão. Para tanto, é necessário que os interessados no julgamento acompanhem o andamento do processo e as publicações feitas no Diário Oficial da União. 
3. Agravo regimental ao qual se nega provimento.  
5.7.	Nessa ordem de ideias, é de se propor a rejeição dos argumentos da recorrente.
6. Da presunção de legitimidade do ato de pensão
6.1.	A recorrente aduz que todo ato administrativo tem presunção de legitimidade. Uma vez existente, o ato administrativo será válido, porquanto entende-se que todos os elementos, presumidamente, satisfazem integralmente os requisitos e condicionantes postos pelo ordenamento jurídico.
Análise:
6.2.	Cabe lembrar que a sedimentada jurisprudência da Suprema Corte é no sentido de classificar como ato complexo a concessão de aposentadoria, reforma ou pensão, consoante os seguintes julgados (RMS 3881/SP, MS 19875/DF, RE 195861/ES e MS 23665/DF) .
6.3.	Assim, sendo o ato de aposentadoria e/ou pensão complexo, este somente passa a estar plenamente formado (perfeito) , válido (aferição da legalidade com reflexo de definitividade perante a Administração) e eficaz (plenamente oponível a terceiros, deixando de apresentar executoriedade provisória) quando recebe o registro pela Corte de Contas. Tal entendimento decorre do disposto no inciso III do art. 71 da Constituição Federal, que estabelece que compete ao Tribunal de Contas da União apreciar, para fins de registro, a legalidade dos atos de admissão, assim como a concessão de aposentadoria, reforma ou pensão.
6.4.	Nessa perspectiva, impõe-se reconhecer que referidos atos possuem natureza precária, razão pela qual, até que haja o efetivo julgamento e o consequente registro pela Corte de Contas, não há que se falar em direito adquirido, ato jurídico perfeito, proteção da confiança, ou em irredutibilidade dos proventos, tendo em vista a ausência de aperfeiçoamento e definitividade dos atos.
6.5.	A propósito do tema, colaciona-se entendimento esposado pela Corte Constitucional ao decidir no âmbito do RE-195.861/ES:
APOSENTADORIA - ATO ADMINISTRATIVO DO CONSELHO DA MAGISTRATURA - NATUREZA - COISA JULGADA ADMINISTRATIVA - INEXISTÊNCIA. O ato de aposentadoria exsurge complexo, somente se aperfeiçoando com o registro perante a Corte de Contas. Insubsistência da decisão judicial na qual assentada, como óbice ao exame da legalidade, a coisa julgada administrativa. (grifos acrescidos) 
6.6.	No caso em apreço, não houve o respectivo registro em razão da constatação de ilegalidade no ato, o que afasta, por si só, a presunção de legitimidade do ato administrativo que concedeu o benefício à recorrente, não havendo, assim, que se falar em violação da segurança jurídica ou de proteção da confiança. 
6.7.	Quanto à boa-fé da recorrente, tenha-se presente que foi considerada ao se dispensar a devolução dos valores indevidamente recebidos, nos termos do subitem 9.2 do acórdão recorrido.
6.8.	Por conseguinte, opina-se pela rejeição do argumento apresentado pela recorrente.
7. Da dependência econômica
7.1.	A requerente aduz que se viu privada de demonstrar fatos que comprovariam sua dependência econômica em relação ao instituidor, a saber:
i) o instituidor ajudava nas despesas do lar, pagando contas de concessionárias e ajudando, senão assumindo por inteiro, as despesas de alimentação, que ficam de difícil comprovação material;
ii) o marido da requerente era aposentado, percebendo uma renda de aproximadamente R$ 1.300,00, contudo, apenas com essa renda não era possível custear a manutenção do lar.
Análise:
7.2.	A questão da dependência econômica foi devidamente analisada pelo relator a quo, nos seguintes termos:
8. Dos documentos pode-se concluir apenas que o instituidor morava na residência de seus pais e era o responsável pelo pagamento das contas de telefonia fixa e de luz da residência, muito embora as mencionadas contas estivessem no nome de seu pai, Sr. Sérgio Biaggi.
9. Consta também declaração de dependência econômica da beneficiária em relação ao instituidor.
10. Essa situação, de forma nenhuma demonstra que o servidor fosse responsável pelo sustento de sua mãe, menos ainda do lar. É de esperar que um filho de 32 anos, que possui renda própria e ainda reside com seus pais, seja responsável por algumas contas da casa.
11. Veja-se que, no momento do falecimento do servidor, quando deve ser auferida a dependência econômica, seu pai, metalúrgico, ainda estava vivo. A presunção legal é de que a mulher é dependente econômica do marido e não do filho.
12. Nesse compasso, verifica-se que o pai do instituidor, ao falecer em 2009, deixou bens (fl. 24 da peça 10) e uma pensão do regime geral para sua mulher, no valor atual de R$ 2.437,81.
13. Assim sendo, a dependência econômica da Sra. Maria Guimarães Biaggi em relação a seu filho somente estaria configurada se fosse evidenciado que o marido, Sr. Sérgio Biaggi, não tinha condições econômicas para prover o sustento da casa, o que não ocorreu nestes autos. 
14. O simples fato de o filho, residente na casa dos pais, pagar conta de telefone e luz não o torna o responsável financeiro pelo lar, pois revela apenas que custeia parte das despesas do lar, das quais ele era diretamente beneficiado. 
15. De igual forma, a eventual insuficiência da pensão posteriormente instituída pelo marido não possui o condão de transformar a mulher em dependente econômica do filho falecido, eis que a dependência econômica deve ser apurada no momento do falecimento do instituidor. No caso concreto, a beneficiária era casada quando do falecimento do servidor e consta que seu marido, ao falecer, deixou bens (fl. 24, peça 10) .
16. Para que se comprovasse a dependência econômica da beneficiária em relação a seu filho, seria necessário demonstrar que seu marido era incapaz de prover o sustento do lar, o que não ocorreu, na espécie. Ademais, é de registrar que, em 2006, ano anterior ao de sua admissão, o instituidor não manteve nenhum vínculo empregatício, segundo consulta realizada no sistema RAIS, o que reforça a convicção de que não era, de fato, o responsável pelo sustento de sua mãe.
7.3.	Observa-se que a recorrente não conseguiu infirmar as ponderosas argumentações supracitadas, bem como não trouxe aos autos prova robusta sobre a sua dependência econômica em relação ao instituidor. Assim, é perfeitamente aplicável ao caso o apotegma allegare nihil et allegatum non probare paria sunt (nada alegar e alegar e não provar, em Direito, querem dizer a mesma coisa) . Nesse sentido, vem à baila a doutrina de Mario Schiavi:
Diante da importância da prova para o processo, Carnelutti chegou a afirmar que as provas são o coração do processo, pois é por meio delas que se definirá o destino da relação jurídica processual (in Manual de Direito Processual do Trabalho, 4. Ed., São Paulo: LTr, 2011, p. 560) .
7.4.	Posta assim a questão, opina-se pela rejeição dos argumentos apresentados pela recorrente.
CONCLUSÃO
8.	Ex positis, conclui-se que:
não houve ofensa aos princípios do contraditório e da ampla defesa;
o ato de pensão em apreço somente passa a estar plenamente formado (perfeito) , válido (aferição da legalidade com reflexo de definitividade perante a Administração) e eficaz (plenamente oponível a terceiros, deixando de apresentar executoriedade provisória) quando recebe o registro pela Corte de Contas;
não restou comprovada a dependência econômica da beneficiária em relação ao instituidor.
8.1.	Nesse sentir, deve-se negar provimento ao presente pedido de reexame.
PROPOSTA DE ENCAMINHAMENTO
9.	Ante o exposto, submetem-se os autos à consideração superior, propondo-se:
a) conhecer do recurso interposto, para, no mérito, negar-lhe provimento;
b) dar ciência do acórdão que for prolatado à recorrente e aos demais interessados, ressaltando-se que o relatório e o voto que o acompanharem podem ser consultados no endereço www.tcu.gov.br/acordaos, no dia seguinte ao de sua oficialização.
2. O Ministério Público, representado nos autos pelo Procurador Dr. Júlio Marcelo de Oliveira, manifestou-se de acordo com a proposição da unidade técnica (peça 56) .
É o Relatório.

Bruno Maximiliano Franchini Hensel (OAB/SP 370.272) e outros.

Procurador Júlio Marcelo de Oliveira.

PENSÃO CIVIL EMITIDA EM FAVOR DA MÃE DO INSTITUIDOR. PEDIDO DE REEXAME. AUSÊNCIA DE COMPROVAÇÃO DE DEPENDÊNCIA ECONÔMICA. ARGUMENTOS INCAPAZES DE MODIFICAR O ENTENDIMENTO FIRMADO NO ACÓRDÃO RECORRIDO. NEGATIVA DE PROVIMENTO.

PENSÃO CIVIL (PCIV)

Secretaria de Recursos (Serur).

Em análise, pedido de reexame interposto pela Sra. Maria Guimarães Biaggi, na condição de beneficiária (mãe) de pensão civil instituída pelo Sr. Herbert Biaggi, ex-servidor da Agência Nacional de Telecomunicações, contra o Acórdão 6930/2015-TCU-Primeira Câmara, por meio do qual esta Corte de Contas negou registro ao ato de concessão de pensão civil emitido em favor da interessada. Referido ato foi considerado ilegal, em razão de não ter sido comprovada a dependência econômica da mãe em relação ao instituidor.
No apelo recursal de peça 23, a recorrente alega em síntese que: (i) não foram observados os princípios do contraditório e da ampla defesa; (ii) o ato de pensão em apreço, por ter presunção de legitimidade, satisfaz integralmente os requisitos e condicionantes impostos pelo ordenamento jurídico; e (iii) restou comprovada a dependência econômica da beneficiária em relação ao instituidor.
A Serur, na instrução de peça 53, ao analisar as razões apresentadas pela recorrente concluiu que: (i) não houve ofensa aos princípios do contraditório e da ampla defesa; (ii) o ato de pensão em apreço somente passa a estar plenamente formado, válido e eficaz quando recebe o registro pela Corte de Contas; e (iii) não restou comprovada a dependência econômica da beneficiária em relação ao instituidor. Em decorrência de tal análise, a unidade técnica propõe conhecer do recurso, e no mérito, negar a ele provimento.
O Ministério Público junto ao TCU, no parecer de peça 56, ratificou a proposta formulada pela Serur.
-II-
No mérito, registro minha concordância com a proposta formulada pela Serur, aquiescida, nessa oportunidade, pela manifestação do MPTCU, razão pela qual acolho os pareceres precedentes por seus próprios fundamentos, valendo-me, para tanto, da técnica da motivação per relationem, sem prejuízo de tecer os comentários a seguir.
De início, observo que os princípios do contraditório e ampla defesa não foram maculados na análise que culminou na prolação do acórdão recorrido. Isso porque, nos termos da jurisprudência do STF, formada a partir da edição da Súmula Vinculante 3, a regra para que sejam oportunizados o contraditório e ampla defesa à parte interessada, nos processos que apreciam a legalidade de atos submetidos a registro pelo TCU, somente se dá nos casos em que tenha transcorrido mais de 5 anos entre a disponibilização do ato ao TCU e a efetiva apreciação. Nesse sentido, transcrevo, entre tantos outros, o seguinte julgado: 
Ementa: PROCESSUAL CIVIL. EMBARGOS DE DECLARAÇÃO EM MANDADO DE SEGURANÇA. ALEGAÇÃO DE CONTRADIÇÃO. REJEIÇÃO DOS EMBARGOS DE DECLARAÇÃO DO IMPETRANTE E ACOLHIMENTO, EM PARTE, DOS EMBARGOS DA UNIÃO. 
 (...) 
2. O termo inicial do prazo de cinco anos, após o qual será obrigatória a instauração de procedimento com ampla defesa e contraditório do ex-servidor junto ao Tribunal de Contas da União, para efeito de registro de aposentadoria, é a data de recebimento, pelo TCU, do ato concessivo de aposentadoria. Embargos de declaração da União acolhidos, portanto, para substituição da expressão "a contar da aposentadoria", constante dos itens 3 e 5 da ementa, por "a contar do recebimento, pelo Tribunal de Contas da União, do ato concessivo de aposentadoria", em razão de contradição com o conteúdo decisório do acórdão embargado. 
 (...) (MS 25116 ED-segundos, Relator:  Min. TEORI ZAVASCKI, Tribunal Pleno, julgado em 22/5/2014) 
In casu, a concessão de pensão em análise foi enviada ao TCU em 9/11/2012 (peça 2) e julgada ilegal em 3/11/2015, portanto em menos de 5 anos, dispensando a oportunização do contraditório e ampla defesa naquela análise.
No que diz respeito à alegada presunção de legitimidade do ato de pensão em análise, vale mencionar que os atos de concessão submetidos a registro do TCU são, nos termos da jurisprudência do STF, classificados como atos complexos (RMS 3.881/SP, MS 19.875/DF, RE 195.861/ES e MS 23.665/DF) . Diante de tal fato, sendo o ato de pensão civil em análise complexo, este somente passa a estar plenamente formado, válido e eficaz quando recebe o registro pela Corte de Contas, fato que, in casu, não ocorreu. 
Por fim, no que diz respeito à dependência econômica da beneficiária em relação ao instituidor, observo que, no apelo de peça 23, a mencionada condição não restou devidamente comprovada. Vale dizer que nos autos constam documentos que apenas comprovam que o instituidor morava na residência de seus pais e era o responsável pelo pagamento das contas de telefonia fixa e de luz da residência, muito embora as mencionadas contas estivessem no nome de seu pai, Sr. Sérgio Biaggi. 
Tal situação, de per si, não demonstra que o servidor, falecido em 2/3/2008, fosse responsável pelo sustento de sua mãe, menos ainda do lar. Consoante destacado na decisão recorrida, no momento do falecimento do servidor, quando deve ser auferida a dependência econômica, seu pai, metalúrgico, ainda estava vivo. Nessa senda, a presunção legal é de que a mulher é dependente econômica do marido e não do filho. Vale mencionar que o pai do instituidor, ao falecer em 2009, deixou bens (fl. 24 da peça 10) e uma pensão do regime geral para sua mulher, no valor atual de R$ 2.951,13. 
Assim, entendo que os argumentos apresentados não são hábeis a promover a alteração no acórdão recorrido.
Ante o exposto, VOTO para que seja adotada a minuta de acórdão que ora trago ao exame deste Colegiado.
TCU, Sala das Sessões Ministro Luciano Brandão Alves de Souza, em 26 de fevereiro de 2019.
Ministro VITAL DO RÊGO 
Relator